【裁判字號】    97,訴,1085
【裁判日期】    970729
【裁判案由】    強盜
【裁判全文】
臺灣高雄地方法院刑事判決              97年度訴字第1085號
公  訴  人  臺灣高雄地方法院檢察署檢察官
被      告  乙○○
指定辯護人  陳文卿律師
上列被告因恐嚇取財案件，經檢察官提起公訴（97年度偵字第71
99號），本院判決如下：
    主    文
乙○○犯恐嚇取財罪，處有期徒刑陸月，如易科罰金，以新台幣
壹仟元折算壹日。
    事    實
一、乙○○基於意圖為自己不法所有之犯意，於民國96年10月16
    日13時許，頭戴半罩式安全帽，強行進入位在高雄市○○區
    ○○街55號之「阿羅哈超商」櫃檯內，以將左手所握之口袋
    內螺絲起子1 支手柄部分露出，口稱「我要跟你借錢」等語
    ，且經店員甲○○要求仍拒絕退出櫃檯，復持續逼近甲○○
    至毫無退路之方式施加恐嚇，使甲○○因害怕身體遭受傷害
    而心生畏懼，乃應乙○○要求，自收銀機取出新臺幣（下同
    ）3,000 元交付。嗣於同年12月25日，乙○○因涉嫌竊盜案
    件於警局接受詢問時，在未有偵查犯罪權限之機關或人員發
    覺其上開犯罪嫌疑前，主動向高雄市政府警察局小港分局大
    林派出所員警丙○○坦承犯行，始獲悉上情。
二、案經高雄市政府警察局小港分局報請臺灣高雄地方法院檢察
    署檢察官偵查起訴。
    理    由
一、證人甲○○於警詢中關於案發經過之陳述，無證據能力：
  (一)按被告以外之人，於審判外之言詞或書面陳述，除法律有規
    定者外，不得作為證據；又被告以外之人於檢察事務官、司
    法警察官或司法警察調查中所為之陳述，與審判中不符時，
    其先前之陳述具有較可信之特別情況，且為證明犯罪事實存
    否所必要者，得為證據，刑事訴訟法第159 條第1 項、第15
    9 條之2 分別定有明文。是被告以外之人於司法警察（官）
    調查中所為之陳述如與審判中相符時，因該陳述並不符合刑
    事訴訟法第159 條之2 有關傳聞例外之規定，即不得作為認
    定本案犯罪事實有無之證據
  (二)查證人甲○○於警詢中關於案發經過之陳述，係屬被告以外
    之人審判外之陳述，為傳聞證據，然與其於本院審理時之陳
    述內容相符。是依上開說明，該警詢中之陳述，即不得作為
    認定本案犯罪事實有無之證據，而無證據能力。
二、訊據被告乙○○固不否認有於前述時、地，進入「阿羅哈超
    商」櫃檯取得證人甲○○交付之3,000 元現金之事實，惟矢
    口否認有何恐嚇取財犯行，辯稱：我當天是向甲○○借錢玩
    該店夾娃娃機，並沒有恐嚇他交付金錢云云。經查：
  (一)上開事實，業經證人即「阿羅哈超商」店員甲○○於偵查及
    本院訊問時證述明確，並有指認及現場照片共10張在卷足憑
    （見警卷第18至21頁）。另被告雖以前詞置辯，然被告亦自
    承取得3,000 元後即離開，並未把玩娃娃機等語，顯與其前
    開所辯未合，亦與其於警詢時所供：係為繳交房貸云云迥異
    ；。又辯稱係向素無交誼僅有數面之緣之甲○○借款，亦與
    常情不符，難信其為真；況且甲○○已證稱：被告進入時店
    裡只有我1 個人，他是直接走進櫃檯內向我逼近，最後停在
    離我約3 、40公分處，身體堵住唯一通道，使我退到通道最
    末端，無處可閃躲；而且我看到他左手握著口袋裡1 把螺絲
    起子露出握柄，並說「我要跟你借錢」2 次，看起來像是要
    搶劫的樣子，我均說不要及請他離開櫃檯，被告聽了都沒反
    應也不肯離開，並堅持要我借錢給他，所以又說了第3 次「
    我要跟你借錢」，語氣及所握的螺絲起子讓我害怕，感覺若
    不聽從他就會拿起子傷害我，因此就問他要多少錢，他說3,
    000 元，我認為3,000 元不多，不需要跟他硬碰硬，於是拿
    錢給他等語明確（見偵卷第8 、9 頁、本院卷第24至27頁）
    ，可見甲○○當日係因為恐懼身體將遭受傷害，始交付金錢
    ，絕非一般正常之借貸。再參酌被告當日係頭戴半罩式安全
    帽，手握口袋內螺絲起子，直接進入只有甲○○1 人之「阿
    羅哈超商」櫃檯內，並將甲○○逼至該櫃檯通道最末端，且
    堵住通道，致其完全無處閃躲，所為在客觀上已足使一般人
    心理感受將遭不測之壓力，進而心生畏懼，是以被告辯稱僅
    係向甲○○借款云云，即無足採。
  (二)從而，本案事證明確，被告恐嚇取財犯行明確，應予依法論
    科。
三、按刑法第328 條之強盜罪，係以意圖為自己或第三人不法之
    所有，以強暴、脅迫、藥劑、催眠術或他法，至使不能抗拒
    ，而取他人之物或使其交付，為構成要件。所謂致使不能抗
    拒，係指行為人所施用之強暴、脅迫等非法方法，在「客觀
    上」足使被害人喪失意思自由，並達於不能抗拒之程度者而
    言；倘未達於此程度，因被害人「主觀上」之畏懼，不敢出
    而抵抗，任其取得財物者，除合於恐嚇取財罪之要件，應論
    以該罪名外，要難以強盜罪相繩。證人甲○○於本院審理時
    已明確指出：被告只有以左手握住口袋裡螺絲起子並露出握
    柄，沒有將起子拿出來；依當時情形，我是可以反抗的，事
    實上如果被告要把所有錢都拿走的話，我就會反抗他，但因
    為被告要的不多，我評估認為不需要跟被告對抗等語（見本
    院卷第25、26頁）。則無論是由客觀情狀觀察或甲○○之主
    觀心態研判，甲○○當時均仍有意思自由，惟因畏懼拒絕後
    被告將取出起子對其不利，始因其主觀上懼怕而交付3,000
    元，其意思自由未因被告恐嚇行為而遭完全壓制，未達不能
    抗拒之程度等情，應堪認定。是核被告所為，係犯刑法第34
    6 條第1 項之恐嚇取財罪。公訴意旨雖認應論以同法第328
    條第1 項之強盜罪，然被告並未當場以強暴方式至使甲○○
    達於不能抗拒之程度，已如上述，而與強盜罪之構成要件未
    合，惟因起訴之基本事實相同，爰變更起訴法條。
四、按對於未發覺之罪自首而受裁判者，得減輕其刑，刑法第62
    條前段定有明文；而犯人就其犯罪行為苟已到官自首，縱令
    對於犯罪之原因，未肯盡情吐露，仍不失有自首之效力。且
    自首以告知犯罪為已足，其所告內容不以與事實完全相符為
    必要，最高法院51年度台上字第662 號判決要旨足資參照。
    又刑法上自首減刑之規定，本為使犯罪事實易於發覺，及獎
    勵犯人知所悔悟而設；故不問自首之動機如何，亦不以對犯
    罪情狀盡情吐露為必要，同院41年度台上字第268 號判決要
    旨亦可參照。查本案於被告自行供出相關事實前，有偵查犯
    罪權限之機關、人員完全不知曾有該案發生乙節，業據證人
    甲○○證稱：本案因為老闆認為損失金額不多，我又沒受傷
    ，所以沒有向派出所報案等語（見本院卷第25頁反面）；核
    與證人即高雄市政府警察局小港分局大林派出所警員丙○○
    證稱：本案是因被告另涉犯竊盜案件被查獲，我就例行詢問
    他是否還涉有本轄其他案件，被告才說還有「阿羅哈超商」
    的案子，並帶我到現場，在他主動供出前，我們完全不知道
    阿羅哈超商有被恐嚇取財等語相符（見本院卷第27頁反面、
    28頁）。是被告於警詢之供述，雖對犯罪經過、動機多有隱
    瞞，並辯稱係借款，然所言已足使其犯罪事實被發覺及易於
    查證，是揆諸前揭說明，並無礙其自首之效力，仍應依刑法
    第62條前段規定減輕其刑。再者，被告犯本案時雖手握口袋
    中之螺絲起子，然並未取出等情，已如前述；公訴人誤為被
    告係手持之指向甲○○，容有未洽，併此敘明。
五、爰審酌被告有妨害兵役前科，素行難謂良好，又不知尊重他
    人財產法益，以恐嚇手段使人交付錢財，價值觀念偏差，行
    徑惡劣，且飾詞否認犯行，態度不佳，本應重懲；惟念其犯
    罪所得僅3,000 元，非屬鉅款，且已與被害人達成和解，有
    和解書影本1 份在卷可按（見本院卷第37頁），及其犯罪之
    動機、目的、手段等一切情狀，量處如主文所示之刑，併諭
    知易科罰金之折算標準，資為懲儆。至於被告所有供犯本案
    所用之螺絲起子1 把，業經被告於犯案後丟棄於附近水溝（
    見警卷第2 頁），為免日後執行困難，爰不予宣告沒收。
據上論斷，應依刑事訴訟法第299 條第1 項前段、第300 條，刑
法第346 條第1 項、第62條前段、第41條第1 項前段，刑法施行
法第1 條之1 ，判決如主文。
中    華    民    國    97    年    7     月    29    日
                  鳳山刑事第二庭  審判長法  官  林水城
                                        法  官  譚德周
                                        法  官  洪珮婷
以上正本證明與原本無異。
如不服本判決應於收受本判決後10日內向本院提出上訴書狀，並
應敘述具體理由，如未敘述上訴理由者，應於上訴期間屆滿後20
日內補提理由書狀於本院（均須按他造當事人之人數附繕本）「
切勿逕送上級法院」。
中    華    民    國    97    年    7     月    29    日
                                        書記官  賴朱梅
附錄本案論罪科刑法條：
刑法第346 條第1 項恐嚇取財罪
意圖為自己或第三人不法之所有，以恐嚇使人將本人或第三人之
物交付者，處6 月以上5 年以下有期徒刑，得併科1 千元以下罰
金。


司法院資訊處製作；財團法人民間司法改革基金會備份。
